【裁判字號】    98,交上易,280
【裁判日期】    980930
【裁判案由】    過失傷害
【裁判全文】
臺灣高等法院刑事判決               98年度交上易字第280號
上  訴  人
即  被  告  甲○○
上列上訴人因過失傷害案件，不服臺灣臺北地方法院97年度交易
字第159號，中華民國98年8月4日第一審判決（起訴案號：臺灣
臺北地方法院檢察署97年度偵字第243號），提起上訴，本院判
決如下：
    主  文
上訴駁回。
    理  由
一、按不服地方法院之第一審判決而上訴者，應向管轄第二審之
    高等法院為之。上訴書狀應敘述具體理由。上訴書狀未敘述
    上訴理由者，應於上訴期間屆滿後20日內補提理由書於原審
    法院，逾期未補提者，原審法院應定期間先命補正。第二審
    法院認為上訴書狀未敘述理由或上訴有第362條前段之情形
    者，應以判決駁回之。但其情形可以補正而未經原審法院命
    其補正者，審判長應定期間先命補正。刑事訴訟法第361條
    、第367條，分別定有明文。所謂不服第一審判決之具體理
    由，必係依據卷內既有訴訟資料或提出新事證，指摘或表明
    第一審判決有何採證認事、用法或量刑等足以影響判決本旨
    之不當或違法，而構成應予撤銷之具體事由，始克當之，例
    如：依憑證據法則具體指出所採證據何以不具證據能力，或
    依憑卷證資料，明確指出所為證據證明力之判斷如何違背經
    驗、論理法則；倘僅泛言原判決認定事實錯誤、違背法令、
    量刑失之過重或輕縱，而未依上揭意旨指出具體事由，或形
    式上雖已指出具體事由，然該事由縱使屬實，亦不足以認為
    原判決有何不當或違法者，如對於不具有調查必要性之證據
    ，法院未依聲請調查亦未說明理由，或援用證據不當，但除
    去該證據仍應為同一事實之認定，皆難謂係具體理由，俾與
    第二審上訴制度旨在請求第二審法院撤銷、變更第一審不當
    或違法之判決，以實現個案救濟之立法目的相契合，並節制
    濫行上訴，此有最高法院97年度臺上字第892號判決足資參
    照。是以上訴人之上訴書狀或補提之上訴理由書，雖有敘述
    上訴理由，惟並未具體敘述第一審判決有上述違法、不當情
    形，即與未敘述具體理由無異，其所為上訴，即不符合上訴
    之法定要件。
二、上訴人即被告甲○○上訴意旨略稱：
（一）原審未予被告充分陳述之機會：本件肇事者應為公車司機
      ，被告因未認識自己有車禍肇事行為，事後遭員警傳訊，
      因不諳國語又生平第一次遭受偵訊，壓力極大，以致表達
      不清，造成筆錄記載有諸多不利被告之處，當時又未全程
      錄音錄影，員警未為權利告知，被告亦不知可保持緘默，
      其後正確陳述不為檢察官採納。
（二）審判程序未保障被告對車禍原因鑑定結果及證人證言之對
      質詰問權：被告於原審無法針對員警與公車司機及路人之
      供述加以質疑，相關車禍鑑定結果與醫院診斷證明，被告
      亦未有充分機會提問瞭解，大部分證據均未詳經檢驗使被
      告對質詰問，原審即採為判決基礎。
（三）被告於原審已不斷與被害人進行和解並達成和解：被告於
      第一審程序未能即時與被害人和解，惟於判決後已與被害
      人和解，被害人同意本件事故責任不全在被告一方，願意
      與被告和解。
（四）請求給予被告自新機會，重新從輕判決：被告因本件事故
      造成家庭失和，經年訟累，心力交疲，第一審判決被告有
      期徒刑6月，被告與被害人達成和解，請重新審理瞭解車
      禍經過，給予輕判。
三、原審對於被告於民國96年6月29日下午2時15分許，駕駛車牌
    號碼C5-4880號自小貨車，沿臺北縣新店市○○路○段由南往
    北方向行駛，行經臺北縣新店市○○路七張捷運站前時，明
    知臨時停車時，不得併排臨時停車，且起駛之車輛應讓行駛
    中車輛先行，而依當時情形，天候晴、日間自然光線、柏油
    路面、路面乾燥、無缺陷、無障礙物、視距良好等一切情況
    ，並無不能注意之情事，因載送鑽孔機器至附近工地，竟將
    前開自小貨車併排停放於上址之慢車道上，俟機器送抵工地
    後，欲起步向左切出時，亦疏未注意應讓左後方來車優先通
    行，即貿然切出，適有被害人曾龍洲騎乘車牌號碼CVG-355
    號重機車，沿同方向由左後方直行而來，因而向右閃避，致
    其所騎乘之重機車左前車身，與同向之丁○○（所涉過失傷
    害部分另經檢察官不起訴處分確定）駕駛車號88-FC號營業
    大客車右側車身擦撞，導致被害人車倒地，跌落在慢車道，
    經送醫救治，受有雙側額葉顱內出血、急性腎衰竭之傷害，
    並因此造成顯著中樞神經系統障礙，包括右耳聽力受損（聽
    力檢查58分貝）、明顯額葉症候群等，神經心理功能檢查顯
    示其對衝動控制能力差，具負向行為（沒有動機、冷漠、無
    法專心），短期記憶差，語言功能障礙等重大難治傷害，被
    告所為係犯刑法第284條第1項後段過失重傷害罪，係依憑下
    列事證為據：
（一）被害人騎乘機車與丁○○駕駛公車發生擦撞乙節，據證人
      丁○○於原審結證屬實，並為被告所是認，復有道路交通
      事故現場圖、道路交通事故調查報告表（一）、（二）及
      現場照片40幀附卷可稽。
（二）按刑事訴訟法第95條規定：「訊問被告應先告知左列事項
      ：一、犯罪嫌疑及所犯所有罪名。罪名經告知後，認為應
      變更者，應再告知。二、得保持緘默，無須違背自己之意
      思而為陳述。三、得選任辯護人。四、得請求調查有利之
      證據。」旨在使被告得以充分行使防禦權，以達刑事訴訟
      為發見真實並顧及程序公平、保障人權之目的。上開規定
      ，依同法第100條之2規定，於司法警察官或司法警察詢問
      犯罪嫌疑人時，準用之。而司法警察官或司法警察調查犯
      罪時，如以刑事訴訟法所無之「關係人」名義傳喚犯罪嫌
      疑人到場詢問，詢問之內容亦係關於犯罪嫌疑之實質調查
      ，而藉以規避踐行刑事訴訟法第95條所定之告知義務，無
      異剝奪犯罪嫌疑人之防禦權、緘默權、辯護權等正當權益
      之行使，或於並非蓄意規避上開告知義務，而係於詢問「
      關係人」時始發現該人涉有犯罪嫌疑，卻未適時依法為刑
      事訴訟法第95條之告知，致影響於該犯罪嫌疑人之防禦權
      、緘默權、辯護權等正當權益之行使之情形，其因此所取
      得自白，自應認為係違背法定程序所取得證據。在上述情
      形，該自白之證據能力如何，因該犯罪嫌疑人並非受拘提
      、逮捕等違反其意志之強制力拘束而到場接受司法警察官
      或司法警察之詢問，與刑事訴訟法第158條之2規定之要件
      不符，故無該項規定之適用，然而該自白既仍屬實施刑事
      訴訟之公務員因違背法定程序所取得之證據，其有無證據
      能力之認定，自應依同法第158條之4規定，審酌人權保障
      及公共利益之均衡維護而認定（最高法院97年度臺上字第
      225號判決意旨參照）。另依刑事訴訟法第100條之2準用
      同法第100之1第1項之規定，司法警察（官）詢問犯罪嫌
      疑人，除有急迫情況且經記明筆錄者外，應全程連續錄音
      ；必要時，並應全程連續錄影。考其立法目的，在於建立
      詢問筆錄之公信力，並擔保詢問程序之合法正當；亦即在
      於擔保犯罪嫌疑人對於詢問之陳述係出於自由意思及筆錄
      所載內容與其陳述相符。故司法警察（官）詢問犯罪嫌疑
      人如違背上開規定，其所取得之供述筆錄，究竟有無證據
      能力，原應審酌司法警察（官）違背該法定程序之主觀意
      圖、客觀情節、侵害犯罪嫌疑人權益之輕重、對犯罪嫌疑
      人在訴訟上防禦不利益之程度，以及該犯罪所生之危害，
      暨禁止使用該證據對於抑制違法蒐證之效果，及司法警察
      （官）如依法定程序有無發現該證據之必然性等情形，本
      於人權保障與社會安全之均衡維護精神，依比例原則，具
      體認定之（最高法院92年度臺上字第6119號判決意旨參照
      ）。本案被告於96年7月7日經員警通知，主動前往臺北縣
      政府警察局新店分局警備隊接受警員丙○○以關係人身分
      詢問，有臺北縣政府警察局新店分局調查筆錄可稽（見96
      年度偵字第19980號卷第8頁至第9頁），警方以關係人身
      分詢問被告之原因，業經證人丙○○於原審證稱：因為被
      告的車子看不出明顯的擦撞，一開始我認為本件車禍肇事
      者是公車司機，而不是被告，因而以關係人詢問被告，被
      告的警詢筆錄是當天他自述等語明確（見原審卷二第48頁
      反面）。參以本案案發之初，告訴人告訴之對象僅為丁○
      ○，被告並不與焉，徵諸證人丙○○於詢問被告時，並未
      懷疑或知悉其為犯罪嫌疑人，亦非以犯罪嫌疑人之地位予
      以詢問，是證人丙○○雖始終未依法告知刑事訴訟法第95
      條所規定之事項（見同上偵卷第8頁至第9頁），並未依規
      定連續全程錄音或錄影，但非出於惡意。又證人丙○○雖
      在未錄音或錄影之情況下對被告製作警詢筆錄，但被告所
      為陳述仍係出於其自由意志而有任意性，證人丙○○並未
      趁此對其以強暴、脅迫等不法方式取供，益徵警方所為之
      違法可非難性應屬較輕。從而，警方雖有上述違法之情節
      ，然權衡人權保障及公共利益之均衡維護後，認被告於警
      詢所言仍有證據能力。被告於警詢供稱：「當日我駕駛
      C5-4880號自小貨車併排停車於新店市○○路七張捷運站
      （計程車招呼站左側車道）前，當（29）日我是停於該處
      卸貨，卸完貨我上車準備沿北新路最外側車道剛要向左切
      起步行駛，我看左後視鏡有很多公車及機車行駛過來，我
      立即煞車後就聽見一碰撞聲，發現一部公車和機車相撞」
      等語在卷（見同上偵卷第8頁至第9頁），即已承認其所駕
      駛自小貨車有左切之行為，並有煞停之動作。又關於警詢
      筆錄製作之過程，證人丙○○於原審證稱：我忘記當天是
      以國語還是台語詢問被告，但是如果被告以台語回答，我
      會以翻譯後的意思來紀錄。筆錄製作完一段，我會唸給被
      告聽，確認是否是這個意思，沒有意見再繼續製作下一段
      ，如果有意見，我會依照被告的意思來修改內容。我印象
      中，被告於警詢是回答他跟計程車併排停車，他卸完貨準
      備要向左切離開，看到後面有很多車過來，被告便馬上煞
      車等語明確（見原審卷二第49頁反面至第51頁），核與證
      人丁○○證稱：丙○○問我問題時，是先問我一個問題，
      讓我回答後，他會紀錄我的回答，並複述內容給我聽，問
      我是不是這個意思，才再問下一個問題等語（見原審卷二
      第51頁反面）相符，可知前開警詢筆錄之記載確係被告於
      警詢之供述無誤，足認被告於車禍發生時確併排停車於慢
      車道，且被告駕駛之自小貨車有向左切入外側車道甚明。
（三）觀諸本件交通事故現場圖，肇事地點之新店市○○路○段
      七張捷運站前南向北方向，分為內側車道、外側車道及慢
      車道共3線道，慢車道旁前並有凹槽狀之計程車招呼站，
      被害人之刮地痕起於停止線前0.8公尺，止於行人穿越道4
      公尺處，至於機車、安全帽及皮包名片等物，均分散在行
      人穿越道上，參以證人丁○○於原審證稱：公車與機車發
      生碰撞的位置，就是我用鉛筆畫圈處，已經快接近斑馬線
      的地方，但還沒有過斑馬線等語（見原審卷二第47頁反面
      ），堪認公車和重機車係在北新路2段南向北外側車道間
      之中線處發生碰撞，倘非被告當時貿然向左切入，被害人
      何有向右閃避之必要？被告雖辯稱其當時是「涵棟仔」（
      台語），即一邊煞車一邊前進，縱認被告因後方車輛眾多
      而有煞停之動作，然被告既已起步而向左切入外側車道，
      被告所辯當時其並未左切云云，即無可採。據上所述，
      本件交通事故確係因被告併排停車，而於起駛前未讓行進
      中之被害人機車先行，造成被害人機車之右側車身擦撞丁
      ○○公車之左前方而肇事之事實，至為灼然。
（四）按汽車駕駛人對於防止危險發生之相關交通法令之規定，
      業已遵守，並盡相當之注意義務，以防止危險發生，始可
      信賴他人亦能遵守交通規則並盡同等注意義務，若因此而
      發生交通事故，方得以信賴原則為由免除過失責任（最高
      法院84年臺上字第5360號判例參照）。換言之，駕駛人已
      遵守交通規則，並盡相當注意義務以防止危險發生，即有
      信賴原則之適用，而得免除過失責任。蓋汽車駕駛人依規
      定遵守交通規則行車時，得信賴其他汽車駕駛人亦能遵守
      交通規則，故關於他人違規行為所導致之危險，僅就可預
      見，且有充足時間可採取適當之措施以避免結果之發生時
      ，負其責任，對於他人突發不可知之違規行為並無防止之
      義務。被告辯護人於原審雖為被告辯稱：七張捷運站前併
      排臨停之情況十分嚴重，被害人又慣常使用機車，自應熟
      悉壅塞路段應注意車前狀況，並見前方車輛臨停路邊，而
      有改換車道前行之必要，然被害人卻疏未注意車前狀況，
      致其嗣後因不慎而撞及公車受傷，自不應由被告負責云云
      ，然被告既有上開過失情狀，自無從以主張信賴原則免除
      其過失責任。
（五）本件經送請臺灣省臺北縣區車輛行車事故鑑定委員會鑑定
      及臺灣省車輛行車事故覆議鑑定委員會覆議結果，亦認定
      被告駕駛自用小貨車，路旁併排停車，且起駛時未讓車道
      上行使中車輛先行，為肇事原因；被害人騎乘普通重型機
      車，無肇事因素；丁○○駕駛民營客運，無肇事因素；有
      臺灣省臺北縣區車輛行車事故鑑定委員會96年10月29日北
      縣鑑字第0965181189號函文檢送之北縣鑑字第961189號鑑
      定意見書，及臺灣省車輛行車事故覆議鑑定委員會96年12
      月11日府覆議字第0966203963號函可參，益徵被害人並未
      有如辯護人所指疏於注意車前狀況之過失。故本件被告有
      駕駛自小貨車併排停車，未讓車道上行駛車輛先行之過失
      ，允無疑問。
（六）按起駛前應顯示方向燈，注意前後左右有無障礙或車輛行
      人，並應讓行進中之車輛、行人優先通行；汽車停車時，
      不得併排停車；道路交通安全規則第89條第1項第6款、第
      112條第1項第10款分別定有明文。被告既持有合格之駕駛
      執照（參見道路交通事故調查報告表二駕駛資格），自
      應注意及此。再依卷附道路交通事故調查報告表一所載，
      本件事故當時係天候晴、日間自然光線、柏油路面、乾燥
      並無缺陷、無障礙物、視距良好等情，衡情亦無不能注意
      之情事，被告竟疏未注意併排停車，在起駛前亦未禮讓後
      方來車，致肇本件車禍，被告應負過失責任甚明。
（七）稱重傷者，謂下列傷害：一、毀敗或嚴重減損一目或二目
      之視能。二、毀敗或嚴重減損一耳或二耳之聽能。三、毀
      敗或嚴重減損語能、味能或嗅能。四、毀敗或嚴重減損一
      肢以上之機能。五、毀敗或嚴重減損生殖之機能。六、其
      他於身體或健康，有重大不治或難治之傷害。刑法第10條
      第4項定有明文。查被害人因本件交通事故受有雙側額葉
      顱內出血及急性腎衰竭之傷害，出院後現仍遺存顯著的中
      樞神經系統障礙，包括右耳聽力受損（聽力檢查58分貝）
      、明顯額葉症候群等，神經心理功能檢查顯示其對衝動控
      制能力差，具負向行為（沒有動機、冷漠、無法專心），
      短期記憶差，語言功能有障礙，對腦部影響已達重傷害程
      度等事實，有國立臺灣大學醫學院附設醫院96年9月7日診
      字第96086091號診斷證明書，及同醫院98年6月2日校附醫
      秘字第0980902032號函在卷可稽（見同上偵卷第65頁、原
      審卷二第72頁），足認被害人所受之傷勢，已屬重傷害無
      誤。
（八）查被害人上開傷害係本件交通事故倒地所致，被告駕車過
      失行為與被害人因本件交通事故所受傷害間，自有相當因
      果關係，亦堪認定。
（九）被告所辯當日被告貨車後面3個車身處，尚有乙輛白色自
      小貨車併排暫停乙節，未提出相關證據以釋明其所辯屬實
      ，自難認其所辯為可採；至被告請求將本件交通事故再送
      中央警察大學鑑定，依卷存事證已足以明確認定被告駕車
      確有過失，核無再送鑑定之必要
四、細譯原審判決，對於被告成立刑法第284條第1項後段過失致
    重傷害罪之犯罪事實認定，均已詳列證據並說明得心證之理
    由，經核並未牴觸經驗與論理及證據法則，而本件被告於原
    審有選任辯護人，而審判期日之訴訟程序，專以審判筆錄為
    證，刑事訴訟法第47條定有明文，原審於98年2月24日、同
    年7月21日審判期日，分別傳訊證人丙○○、丁○○、戊○
    ○行交互詰問，對於認定被告犯罪事實所憑之各項證據，悉
    依刑事訴訟法第165條、第166條之規定予以調查，並給予被
    告及其辯護人表示意見而為辨明證明力之機會，原審在被告
    及其辯護人均表示無證據聲請調查後，始行言詞辯論，並依
    被告之意願，由被告選任辯護人為被告提出辯護，被告於最
    後陳述：「當時很多人都在併排，我有看到機車和公車來，
    我也不希望發生這種事。」等語，此觀原審卷二第45頁至53
    頁之98年2月24日審判筆錄、第87頁至第95頁背面之同年7月
    21日審判筆錄記載甚明，經核原審審判期日之訴訟程序進行
    並無違誤，被告歪曲原審訴訟程序進行之實際情形，無視原
    審判決所載犯罪事實及論罪科刑理由，仍執前詞提起上訴，
    片面指摘原審未予充分陳述之機會、未保障被告對車禍原因
    鑑定結果及證人證言之對質詰問權、被告對於車禍鑑定結果
    與醫院診斷證明，亦未有充分機會提問瞭解，大部分證據未
    詳經檢驗使被告對質詰問即採為判決基礎云云，顯屬無稽。
    又被告上訴指稱其於原審判決後已與被害人和解，請求給予
    上訴人自新機會，重新從輕判決乙節，並未提出任何證據，
    經本院以電話詢問被害人之妻乙○○，其表示被告雖曾表示
    有和解之意願，但本案並未達成任何和解之具體協議，此有
    本院98年9月29日公務電話查詢紀錄表可憑，而刑罰之量定
    本為事實審之權責，若未逾越法定刑度範圍，又無明顯濫權
    裁量之情形，不得任意指摘量刑失當，本件原審已詳斟刑法
    第57條各款事由，以被告行車時未能遵守交通規則，導致被
    害人受有嚴重傷勢，並造成被害人身心備受痛苦，考量被害
    人所受傷害非輕，被告肇事後猶未覺己非，犯後否認犯行，
    仍未能與告訴人達成民事和解之態度等一切情狀，乃量處被
    告有期徒刑6月，並諭知易科罰金之折算標準，以示懲儆，
    被告不實主張其已與被害人達成和解，亦無從動搖原審判決
    之基礎。
五、綜上所述，本件原審之訴訟程序進行及證據法則適用並無違
    誤，量刑亦未失當，被告未依據卷內既有訴訟資料或提出新
    事證，具體指摘原判決關於認定事實、適用實體及訴訟法則
    及量刑有何違法或不當之處，應認其上訴不合上訴之法定要
    件，應予駁回，並不經言詞辯論為之。
據上論斷，應依刑事訴訟法第第367條前段、第372條，判決如主
文。
中    華    民    國    98    年    9     月    30    日
                刑事第十三庭  審判長法  官    曾德水
                                    法  官    遲中慧
                                    法  官    陳恆寬
以上正本證明與原本無異。
不得上訴。
                                    書記官    黃家麟
中    華    民    國    98    年    10    月    2     日


司法院資訊處製作；財團法人民間司法改革基金會備份。
